【裁判字號】    96,訴,197
【裁判日期】    970215
【裁判案由】    給付貨款
【裁判全文】
臺灣新竹地方法院民事判決               96年度訴字第197號
原      告  富群儀電工業有限公司
法定代理人  甲○○
訴訟代理人  張雙華律師
被      告  宥誠科技股份有限公司
法定代理人  乙○○
訴訟代理人  吳聖欽律師
上列當事人間給付貨款事件，本院於民國97年1月11日辯論終結
，判決如下：
    主  文
被告應給付原告新臺幣捌拾萬肆仟零肆拾伍元，及自民國九十六
年六月九日起至清償日止，按年息百分之五計算之利息。
訴訟費用由被告負擔。
本判決於原告以新臺幣貳拾柒萬元為被告供擔保後，得假執行；
但被告如於假執行程序實施前以新臺幣捌拾萬伍仟元為原告預供
擔保，得免為假執行。。
    事實及理由
壹、按訴狀送達後，原告不得將原訴變更或追加他訴，但擴張或
    減縮應受判決事項之聲明者，不在此限，民事訴訟法第255
    條第1項第3款定有明文。查本件原告起訴時原請求被告應給
    付新臺幣（下同）731,734元，及自支付命令送達翌日起至
    清償日止，按年息百分之5計算之利息，嗣於訴訟程序進行
    中，原告具狀變更訴之聲明為被告應給付804,045元，及
    自民國96年6月8日之準備書狀繕本送達翌日起至清償日止，
    按年息百分之5計算之利息，核係屬擴張及減縮應受判決事
    項之聲明，應予准許，合先敘明。
貳、原告起訴主張：
一、被告係製造、販賣半導體濕式蝕刻清洗設備為主要業務之公
    司，而原告則係負責有關電的設備如何控制之部分，即電料
    、電路設計及至被告公司作電路配電、安裝等。又被告於95
    年間陸續向原告購貨，惟其卻僅給付部分款項，尚欠如附表
    二所示之金額，總計804,045元未為給付，經原告多次催討
    ，被告均置之不理。
二、對被告抗辯所為之陳述：
(一)依舉證責任分配原則，原告既否認被告主張其遲延之情事，
    自應由被告就其主張原告遲延之事實負舉證責任。再依附表
    二所載編號12～19、21～24、26之訂單，被告並未主張遲延
    交貨，但卻仍未給付報酬，足見原告之請求，誠屬有據。另
    由被告對原告業已給付部分而拒不付款等情觀之，顯見其主
    張原告遲延給付部分（即附表二編號1～11、20）之未付款
    項，是否確實遲延給付，誠值懷疑。經查，被告係因資金週
    轉困難，故無法一次付清報酬，實與原告所承攬之工作有無
    遲延、瑕疵無涉。
(二)被告主張原告遲延給付之證據，係為原告提出之單據及統一
    發票上之日期較諸訂購單之交貨日期為遲。然查，原告所承
    接被告之系爭工程，其請款程序為工程完工，經被告確認無
    誤並通知原告後，原告始將統一發票與簽收單寄發與被告，
    故統一發票與簽收單上所載之日期並非工程完工之日期。被
    告復主張軟體部分有驗收不合格之情事，原告亦否認之。蓋
    訂購單上「USER端驗收」項目，固指客戶驗收後才給付該項
    費用，然依訂購單備註欄3中段記載：「驗收後如發現部分
    品質不合格，請於接到通知3天內處理完成」，查本件原告
    請求報酬之工作項目，原告從未收悉被告驗收不合格之通知
    ，且被告拒不付款之金額亦遠遠超過該項目所載之6,000元
    或3,000元，顯見被告指稱有驗收不合格等情事，殊無值採
    。
(三)被告另稱發票號碼為LU00000000中所載「軟體撰寫」15萬元
    （含稅為157,500元）部分，因該軟體撰寫並未施作，故原
    告同意折讓，並據此主張其無庸給付該筆費用。然查：
  1.該折讓單係被告自行開立，原告從未同意，此由財政部台灣
    省北區國稅局台北縣分局函文明載原告已依該發票金額繳納
    營業稅捐足資證明，蓋倘原告同意折讓，何有可能再依該發
    票金額繳納營業稅捐？是被告陳稱原告同意折讓157,500元
    ，誠屬無稽，要無足取。
  2.被告雖稱原告並未施作「軟體撰寫」項目，然由中美矽晶製
    品股份有限公司（下簡稱中美公司）工程師丙○○於本院96
    年12月27日言詞辯論期日之證言可知，原告確曾為撰寫該機
    台之軟體，並提供維修服務，顯見被告稱原告並未施作「軟
    體撰寫」項目，實不足採。
  3.至中美公司丙○○工程師固於本院證述在換了一台新機台後
    就無誤動作等情狀發生，依其個人判斷原先機台之問題在於
    軟體設計，然此純為證人個人推測之詞，實乏證據為之佐證
    ，況中美公司之機台，被告原係發包給另一家公司撰寫軟體
    ，因上一廠商無法完成，被告乃通知原告接手，原告也曾屢
    向被告反應其所提供用以控制機台精確性之伺服馬達有問題
    ，但被告始終未提供新品替換，換言之，被告要原告所作之
    電控硬體本身即有瑕疵存在。又被告所自行設計組裝的機台
    設備內部沒有安裝正壓裝置，由於該機台內係強酸強鹼之化
    學液體，故導致電控區嚴重鏽蝕，此在試車時即有告知中美
    公司，並通知被告，且因鏽蝕嚴重，被告始重做新機台交付
    予中美公司。是中美公司原機台所出現之問題實係因被告設
    計不良，及其提供之伺服馬達有瑕疵肇致，與原告之軟體設
    計毫無關連。
  4.退萬步言，縱認「軟體撰寫」未通過驗收，惟觀諸訂貨單，
    關於「USER端驗收」項目之金額若非3,000元，即為6,000元
    ，故被告以未通過驗收，主張無庸給付該筆157,500元之費
    用，亦屬無據。
(四)另部分報酬有折讓之狀況，係因被告於原告工作完成後要求
    減價，或於原告先行施作完成後，被告對於原告後補之報價
    要求降價，原告基於雙方仍持續生意往來，故同意被告折讓
    要求。按此與原告交付之工作有無驗收合格、有無遲延均無
    相關，併此敘明。
三、原告為此聲明：
(一)、被告應給付原告804,045元，及自96年6月8日之準備書狀繕
    本送達翌日（即96年6月9日）起至清償日止，按年息百分之
    5計算之利息。
(二)、願供擔保，請准宣告假執行。
貳、被告則以：
一、原告給付遲延，被告主張以遲延之違約金抵銷貨款。
(一)、按承攬人完成之工作，依工作之性質，有須交付者，有不須
    交付者，大凡工作之為有形的結果者，原則上承攬人於完成
    工作之後，更須將完成物交付於定作人，最高法院50年台上
    字第2705號著有判例可資參照。查被告係製造、販賣半導體
    濕式蝕刻清洗設備為主要業務之公司，而原告則係承攬撰寫
    機台電腦程式及與程式相關之硬體設備，此由原告所提出之
    訂購單「品名規格」欄之記載即明，再參以訂購單「品名規
    格」欄大多載有「USER端驗收」之項目，足見原告所承攬之
    工作，必須交付給被告或被告指定之客戶。然按原告提出之
    請款單及發票，該請款單與發票須於原告認為完工後提出，
    俾向被告請款，而請款單則必須交由被告公司人員簽認，因
    被告之訂購單訂有完工期限，逾期有遲延給付之違約罰款。
    故原告若已完工，自不可能延後提出請款單及發票向被告請
    款，然就原告提出之請款單及發票日期，原告之完工確有嚴
    重之遲延情況（詳如附表一），故原告若主張其完工時點先
    於其所開出請款單及發票日期，就此一變態事實，原告應負
    證明責任，但原告就此並未提出任何有利於己之證據資料以
    供佐證。
(二)、原告遲延給付情形嚴重，最長甚至遲延達96日之久，造成被
    告公司商譽及財產上之重大損失，其遲延完工之情況詳如附
    表一，而依訂購單備註欄第6點其他注意事項第貳項，兩造
    約定「賣方延期交貨依買方整套設備之總價以每日千分之五
    計罰，由本公司就應付貨款內扣除之。若因品質不合格致逾
    交期，概作逾期論」，則被告售予客戶之機台總價分別為
    700,000元、6,667,500元、及4,410,000元，對照原告遲延
    完工之日數，原告應給付被告違約金3,314,938元，故被告
    主張與原告請求之貨款抵銷。
(三)、又訂購單備註欄第5點之「票期：次月結90天」係指原告完
    工提出發票請款後，兩造於下下個月結帳（交易習慣之月結
    係指整個月份之貨款於月末彙整，而於下個月結算，例如96
    年9月份的貨款，非到9月30日無法確定，故都在10月份結算
    ；而次月結即指96年9月份之貨款於11月份結算），兩造結
    算之貨款係開出90天期之遠期支票以為給付。故備註欄第5
    點之「票期：次月結90天」僅係付款之方式，不能謂原告提
    出之發票日期倒推90日為其完工之日期。其詳述如下：
  1.原告95年5月份之貨款429,956元、6月份之貨款286,545元、
    7月份之貨款76,230元，兩造分別於95年7月份、8月份、9月
    份結算，被告則各簽發90天期即發票日95年10月19日、95年
    11月19日、95年12月19日之同額支票予原告，而兩造其餘貨
    款亦係循上開方式付款。
  2.原告員工即證人黃祥順亦於本院96年7月30日言詞辯論期日
    證稱：「…有驗收單，隨發票開出。發票開出即是表示貨品
    驗收完成」，故原告發票日期即驗收日期，而該日期均落後
    兩造約定之交貨日期甚久，原告確實有遲延給付情形，應給
    付被告違約金。
(四)、另觀之原告提出之送貨單，發票日期有1日、15日、19日、
    20日、25日，日期各不相同，可見原告向被告請款並無固定
    請款日，且參以原告員工即證人黃祥順證稱：「…有驗收單
    ，隨發票開出。發票開出即是表示貨品驗收完成」（本院96
    年7月30日言詞辯論期日），證人徐萬昌亦證稱：「（問：
    原告公司請款模式是完工後，還是有固定請款日期？）完工
    就請款。」（本院96年7月30日言詞辯論期日）等語，益徵
    原告向被告請款確實無固定之請款日，而依原告提出之發票
    及送貨單日期，確實晚於訂貨單約定之交貨日期，堪以認定
    原告有遲延給付之事實，故被告主張以違約金抵銷原告貨款
    ，為有理由。
二、原告請求被告給付如附表二編號17之157,500元貨款，為無
    理由。查：
(一)、依原告之「應收帳款明細表」所示，其「折讓金額」共
    300,744元，亦在原告請求之範圍內，然參酌原告提出之營
    業人銷貨退回進貨退出或折讓證明單，各筆折讓款均由原告
    所填寫，而由被告用印，且該折讓證明單筆跡與原告開立之
    統一發票筆跡相符，可見此折讓金額300,744元係兩造同意
    後而辦理退銷貨，惟原告卻仍請求被告給付已折讓之金額，
    此部分之請求顯無理由。
(二)、原告原於「應收帳款明細表」列入157,500元之折讓金額，
    但於原告主張被告積欠如附表二所示之金額中，原告卻在該
    附表二備註欄表示【編號17者（即157,500元貨款金額），
    並無「營業人銷貨退回貨進退或折讓證明單」，故支付命令
    聲請狀將之列為折讓金額為誤繕，併此敘明】云云。然查，
    在被告提出該筆157,500元貨款之營業人銷貨退回貨進退或
    折讓證明單後，原告嗣後又在95年6月份於其他貨款之中夾
    帶申請該筆157,500元貨款，遭被告發現，原告自知並未完
    成該部分工作，故又再次辦理折讓，此有營業人銷貨退回貨
    進退或折讓證明單可證，而此筆款項前後二次均經折讓，原
    告竟謊稱未辦理折讓，係誤繕云云，顯不足採。
(三)、原告復稱其附表二編號21、26之發票日期亦遲於訂購單所載
    之交貨日期，被告卻未主張遲延，可見發票日期與原告完工
    日期並非相同云云。然查，被告於96年6月1日提出答辯時，
    上開所謂編號21，訂單編號Y06031A133，發票號碼PU000000
    0，金額4,253元之貨款並不在原告「應收帳款明細表」（聲
    證二）之表列範圍內；又附表二編號26，訂單編號00000000
    0，金額100,000元之貨款，也未在原告當初起訴之範圍，而
    係原告於96年6月8日追加，被告又如何能於附表一中，即予
    主張遲延？原告以此認為被告未就此主張遲延，即表示原告
    完工與發票日期不相同，完工日在發票開出之前云云，顯無
    理由。
(四)、中美公司工程師丙○○到院證稱「現在第二台機台的架構還
    是與系爭機台一樣，硬體還是放在有機溶液部位，所以我們
    認定之前的機台軟體有問題，目前機台之軟體是被告公司讓
    另一家公司寫的而非原告公司」等語（本院96年12月27日言
    詞辯論期日），由於該矽晶材料清洗機係因原告公司承攬之
    軟體工程出現瑕疵而無法驗收，造成整部機台遭中美公司退
    貨，原告因未完成工作，而辦理貨款折讓，原告卻事後要求
    被告給付此筆157,500元貨款，並無理由。
三、並聲明：
(一)、原告之訴及其假執行之聲請均駁回。
(二)、如受不利之判決，願供擔保，請准予宣告免為假執行
參、得心證之理由：
一、查被告係製造、販賣半導體濕式蝕刻清洗設備為主要業務之
    公司，而原告則係承攬撰寫機台電腦程式之公司，於95年間
    原告承攬被告公司之電料、電路設計及至被告公司作電路配
    電之工程，被告尚餘貨款804045元未予清償之情，為兩造所
    不否認，惟被告則以從卷附原告提出之請款單及發票日期可
    知原告完工有遲延情況，依兩造訂購單備註欄第6點其他注
    意事項第貳項，兩造約定「賣方延期交貨依買方整套設備之
    總價以每日千分之五計罰，由本公司就應付貨款內扣除之。
    若因品質不合格致逾交期，概作逾期論」等語，本件被告售
    予客戶之機台總價分別為700,000元、6,667,500元、及4,
    410,000元，若以原告遲延完工之日數，原告尚應給付被告
    違約金3,314,938元，此部分主張抵銷外，有關原告於「應
    收帳款明細表」列入157,500元之折讓金額，係因原告未完
    成該部分工作，故辦理折讓，是原告請求顯無理由云云。惟
    查：
1、 被告雖抗辯依據原告提出之請款單及發票，該請款單與發票
    須於原告認為完工後提出，俾向被告請款，而請款單則必須
    交由被告公司人員簽認，因被告之訂購單訂有完工期限，逾
    期有遲延給付之違約罰款。故原告若已完工，自不可能延後
    提出請款單及發票向被告請款，然就原告提出之請款單及發
    票日期，原告之完工確有嚴重之遲延情況（詳如附表一）云
    云，惟經證人即被告公司之員工徐萬昌證稱兩造多年之合作
    方式不均以先下定單之方式，容有原告先行施作再補定單之
    方式為之，且產品係由原告至被告公司施作，待被告驗收後
    再送至末端客戶端等情，有其於本院證稱：「 (雙方交易流
    程為何？)部分是有他們先作，再補訂單，本次是因為沒有
    驗收，也沒有保固，對客戶也延誤完工。(約定交付地點為
    何？)我們公司：：：。(驗收習慣？)分材料、場內拉線及
    客戶端驗收。材料當場驗收，拉線也沒有問題，本件是客戶
    端軟體驗收有問題，而且工程有延後。(軟體如何驗收？)由
    客戶驗收，客戶有驗收單，我通知原告去客戶處作驗收，原
    告應將驗收單交付我們以便請款。(原告公司做好拉線，你
    們還需要作何加工，才送到客戶?) 機具的硬體是我們完成
    的，原告到我們公司作拉線及軟體加工，我們測試功能後再
    交給客戶。(測試功能有無軟體部分？)有。(交給客戶軟體
    功能是沒問題？)是，但到客戶那裡出問題，他們還是有責
    任。(一般下訂單對客戶的軟體有無特別要求加註及記載？)
    沒有，但是交由客戶後二個月就發生撞機，明顯是軟體出現
    問題。(撞機的機台客戶驗收單有無交回？)有些有，有些沒
    有。(雙方合作多年，完工日期有無特別要求？)有，只是以
    前都沒有要求他們負責賠償」等語可知 (參本院96年7月30
    日之言詞辯論筆錄)，是兩造之交易往來雖有訂購單足憑，
    惟此僅為兩造約定承攬範圍、收費標準之依據，惟實際交貨
    日期則無法單從訂購單之備註欄獲悉，且被告亦無法舉證相
    關訂購單係為原告施工前為之或係施工後補單方式為之，況
    被告並自承原告開立發票之時間不一，本件本不得以發票日
    期作為完工日期之認定，則被告純以原告之請款單及發票日
    期推論原告有遲延工程之嫌，顯失所據。且證人徐萬昌亦證
    稱若相關施工有遲延情事，亦未依據訂購單之備註事項6之
    罰則請求原告賠償，再從被告抗辯系爭產品存有瑕庛部分，
    亦未提供其遵造訂購單備註欄3之相關3日內通知原告處理之
    事證供本院參酌等情可知，相關訂購單之備註欄事項，並非
    兩造合意約定視為契約之事項，僅係被告片面記載、不生拘
    束原告之效力，故被告於訂購單中交貨日期之記載，既無法
    實際反應拘束雙方之完工日期為何，從而，原告自何日起開
    始承擔遲延之責，不僅未見被告舉證，且僅從原告所舉之發
    票及請款單日期即驟斷延誤訂購單中交貨日期均有失公允，
    被告此部分抗辯顯因未予明確舉證而失所依據，應予駁回。
2、 次有關被告抗辯原告於「應收帳款明細表」已列入157,500
    元之折讓金額，故不應再予請求，且該工程並未施作云云，
    惟查：上開原告請求之金額，雙方並無合意折讓，且對照該
    筆金額之原告開立之統一發票號碼LU-00000000號，原告業
    就該筆發票之營業收入繳納營業稅，並無任何銷貨退回或折
    讓之情形，有財政部台灣省北區國稅局台北縣分局於96年10
    月26日之北區國稅北縣三字第0961014095號函可證，故被告
    未進一步提出兩造就該筆金額有何合意折讓之證明，是此是
    否屬折讓部分即非無疑。而有關該筆金額之工程施作之客戶
    端係為係中美矽晶製品股份有限公司竹南分公司之情，為被
    告所不否認 (參其97年1月11日之補充辯論意旨狀)，且該工
    程確有施作完成並經該公司之設備工程師丙○○到院證述明
    白，雖證人丙○○亦證稱該機台存有瑕庛己退回被告公司，
    然證人徐萬昌已證稱原告所施作之軟體係經被告公司驗收、
    測試後始送往客戶端 (參上開證詞)，且瑕疵存在原因不一
    ，被告既未舉證原告有何依據民法第493條規定請求原告修
    補而不為之可歸責事由，是其抗辯拒絕付全額貨款顯無理由
    。
二、綜上，被告既就原告請求之款項尚未給付部分不予爭執，且
    原告在「應收帳款明細表」列入157,500元折讓金額部分僅
    係誤載，並無當事人合意折讓之證據，已如前述，從而，原
    告請求被告給付804,045元，及自民國96年6月9日 (即該擴
    張聲明準備書狀繕本送達翌日)起至清償日止，按年息百分
    之5計算之利息，核屬有理，應予准許。
肆、兩造分別陳明願供擔保，聲請宣告假執行，及免為假執行，
    經核本判決原告勝訴部分，要無不當，爰分別酌定相當之擔
    保金額宣告之。
伍、本件事證已臻明確，兩造其餘主張及舉證，經審酌與判決結
    果尚不生影響，均不另論述，併予敘明。
陸、訴訟費用負擔之依據：民事訴訟法第78條。
中    華    民    國    97    年    2     月    15    日
                  民事第二庭    法  官  彭淑苑
以上正本係照原本作成。
如對本判決上訴，須於判決送達後20日內向本院提出上訴狀。
中    華    民    國    97    年    2     月    15    日
                                書記官  王恬如


司法院資訊處製作；財團法人民間司法改革基金會備份。
